臺灣屏東地方法院刑事判決　　　　　　　 96年度交易字第7號
公　訴　人　臺灣屏東地方法院檢察署檢察官
被　　　告　甲○○
選任辯護人　陳清朗律師
上列被告因過失傷害案件，經檢察官提起公訴（96年度調偵字第
4 號），本院判決如下：
    主  文
甲○○從事業務之人，因業務上之過失使人受重傷，處有期徒刑
拾月，減為有期徒刑伍月，如易科罰金，以銀元佰元即新台幣
玖佰元折算壹日。
    事  實
一、甲○○平日以駕駛農用車耕田為業，為從事駕駛業務之人。
    明知農耕機駕駛員應持有或考領普通小型車駕駛執照，方得
    行駛於道路，竟於民國95年6 月27日下午14時15分許，無照
    駕駛農用車沿屏東縣車城鄉○○村○○○道路由東往西方向
    行駛，行至該產業道路口與車城鄉○○村○○○○道路交叉
    口準備右轉時，本應注意車輛行駛至無號誌之交岔路口，支
    線道車應暫停讓幹線道車先行，而依當時天候及路況之情形
    ，並無不能注意之情事，竟疏於注意，適有案外人丁○○騎
    乘車牌號碼為L36- 321號重機車搭載乙○○沿車城鄉○○村
    ○○○○道路由南向北行經該交岔路口，亦未注意行經無號
    誌之交岔路口，應減速慢行，二車發生擦撞，致案外人丁○○人車倒地，乙○○因此受有右足壓傷、右脛腓骨開放性骨
    折並因傷勢過重經送往財團法人義大醫院急救，於同年7 月
    21日接受右膝下截肢及植皮手術，乙○○因而受有右下肢機
    能毀敗之重傷害。甲○○於肇事後，於犯罪未被發覺前，主
    動向到場處理車禍事故之有偵查權之警員表明係其車肇事而
    自首，並願接受裁判。
二、案經告訴人乙○○訴由臺灣屏東地方法院檢察署檢察官偵查
    起訴。
    理  由
壹、程序方面
一、按「除前3 條之情形外，下列文書亦得為證據：一、除顯有
    不可信之情況外，公務員職務上製作之紀錄文書、證明文書
    。二、除顯有不可信之情況外，從事業務之人於業務上或通
    常業務過程所須製作之紀錄文書、證明文書。三、除前二款
    之情形外，其他於可信之特別情況下所製作之文書。」此刑
    事訴訟法第159 條之4 定有明文。經查，財團法人義大醫院
    出具之診斷證明書與病歷，係專業醫師所開具，財團法人義
    大醫院乃一具規模之教學醫院，有其規模，既係由專業醫師
    製作診斷書與病歷，應認係在可信之特別情況下所為，具有
    高度之信用性，依同法第159 條之4 第3 款之規定，得作為
    證據。又公務員依其職務所製作之紀錄文書及證明文書，除
    能證明有顯不可信之情況外，當然具有證據能力，而得作為
    認定犯罪之證據。查卷內所附之道路交通事故現場圖、道路
    交通事故調查報告表等，係公務員於審判外，本於其知覺、
    記憶，所表達之文書，其中有關本案車禍現場之相關車輛位
    置、倒地位置、現場道路之號誌與標線、當時路況、車損狀
    況所作之紀錄，係屬記錄警員基於其職務根據現場實況所製
    作之紀錄文書，因該等公務員有據實製作之義務，復無利害
    關係，而現場歷經相當時日，難以重建，實有尊重該等紀錄
    文書之必要性，且就該等紀錄，被告及其辯護人亦均曾未主
    張有任何刑事訴訟法第159 條之4 第1 款所定之顯不可信情
    況之例外條件存在，依刑事訴訟法159 條之4 第1 款之規定
    ，該等文書有關上開事實紀錄部分，俱有證據能力，合先敘
    明。
二、按被告以外之人於審判外之言詞或書面陳述，除法律有規定
    者外，不得作為證據；又被告以外之人於審判外之陳述，雖
    不符前4 條之規定，而經當事人於審判程序同意作為證據，
    法院審酌該言詞陳述或書面陳述作成時之情況，認為適當者
    ，亦得為證據。當事人、代理人或辯護人於法院調查證據時
    ，知有第159 條第1 項不得為證據之情形，而未於言詞辯論
    終結前聲明異議者，視為有前項之同意，刑事訴訟法第159
    條第1 項、第159 條之5 分別定有明文。本件告訴人乙○○
    、證人丁○○於警詢中之證言、臺灣省高屏澎區車輛行車事
    故鑑定委員會高屏澎區第950989號鑑定意見書、台灣省車輛
    行車事故覆議鑑定委員會96年5 月1 日府覆議字第09662011
    15號函、財團法人義大醫院96年4 月16日義醫字第09600500
    號函等均為前開刑事訴訟法第159 條第1 項之傳聞證據，惟
    被告暨其辯護人於本院準備程序中表明對證據能力無意見（
    見本院卷第21頁96年3 月7 日準備程序筆錄），且言詞辯論
    終結前並未就其證據能力聲明異議，依前開刑事訴訟法第15
    9 條之5 第2 項之規定，上開陳述亦有證據能力。
三、次按傳聞法則乃對於被告以外之人於審判外之言詞或書面陳
    述而為之規範。卷附現場照片，乃以科學、機械之方式，對
    於當時狀況所為忠實且正確之記錄，性質上並非供述證據，
    應無刑事訴訟法第159 條第1 項規定之適用，附此敘明。
貳、實體方面
一、訊據被告甲○○固坦承有於前揭時、地駕駛上開車輛撞及案
    外人丁○○所駕駛之機車，並造成告訴人乙○○上開傷勢，
    惟矢口否認有何業務過失致人重傷犯行，辯稱：本件車禍係
    由於該交叉路口國家公園管理處所栽種之樹叢枝葉密佈，侵
    入道路之慢車道，被告視線所及未能看到案外人丁○○騎乘
    機車或其他由南往北之快、慢車道行駛而來，被告之農用車
    僅是在時速5 公里內往右轉，並無右轉車未讓直行車之情形
    ，被告已極盡注意之能事，應無過失；案外人丁○○時速應
    至少有高達55公里，其過失責任應非輕於被告云云。經查：
（一）被告於上開時、地駕駛農用車沿屏東縣車城鄉○○村○○○道路由東往西方向行駛，行至該產業道路口與車城鄉○○村○○○○道路交叉口準備右轉時，撞擊案外人丁○○
      機車，致告訴人乙○○受有上開重傷害等情，業據被告自
      承在卷，核與證人丁○○、告訴人乙○○於警詢及偵查中
      指證之情節相符，並有道路交通事故現場圖及道路交通事
      故報告表各1 份、交通事故談話紀錄表2 份、事故現場照
      片14張、被告提出之肇事地點照片4 張及告訴人乙○○財
      團法人義大醫院診斷證明書1 紙與病歷1 份等附卷可稽，
      堪認定屬實。惟被告對於肇事致告訴人傷害之結果，否認
      其有過失。是本件之爭點即在於雙方過失責任之判斷。
（二）本件事發後，被告於警員到達現場所製作交通事故談話紀
      錄表時即陳稱：我當時行車速率為5 公里（見95年度他字
      第2007號卷第11頁交通事故談話紀錄表）。對此辯護人所
      提刑事準備書狀中亦表示被告當時僅是在時速5 公里內往
      右轉（見本院卷第23頁）。準此，被告農用車行向係以不
      超過5 公里之時速緩慢右轉欲駛入車城鄉○○村○○○○
      道路，應可採信。則依此速率推算，並佐以卷附道路交通
      事故現場圖繪製當時二車相關位置及事故現場照片可知，
      肇事之際，被告乃以緩慢之速率自支道之產業道路沿該交
      岔路口以弧形轉彎方式右轉進入車城鄉○○村○○○○道
      路，且車前頭業已駛入車城鄉○○村○○○○道路之慢車
      道上，則即使在該彎道接近路邊處，種植一排樹木，然被
      告既係依該弧形彎道轉彎前進，而非以直角轉彎之動向前
      進，是其在產業道路沿弧線彎道前進，於接近該彎角外緣
      而尚未完全轉入車城鄉○○村○○○○道路時，應已無視
      線遭左後方該路邊上之樹木阻擋之情形。由此觀之，被告
      以時速5 公里之速度沿弧線彎道前進，雖屬右轉彎，然實
      際上係保持前進行向，並非直角轉彎，則其轉彎行進至該
      交岔路口接近彎角處時，如有注意左右來車，應可看見沿
      車城鄉○○村○○○○道路慢車道行駛之案外人丁○○之
      機車。是被告辯稱：由於該交叉路口國家公園管理處所栽
      種之樹叢枝葉密佈，侵入道路之慢車道，被告視線所及未
      能看到案外人丁○○騎乘機車或其他由南往北之快、慢車
      道行駛而來云云，並非事實，尚難採信。
（三）且從雙方之車損位置為機車右側車身、農用車左前車頭而
      觀，亦足認被告欲行通過該交叉路口之時間點較案外人丁○○為早，且被告駕駛農用車欲右轉該路口時，亦明知將
      駛入之車城鄉○○村○○○○道路為幹線道，故被告以時
      速僅5 公里之速度駕駛農用車欲通過上開肇事路口時，如
      有提高注意力，並看清左右來車狀況，應可發現案外人丁○○駕駛機車通過該肇事路口直行，且可及時閃避，是被
      告因上開未暫停讓幹線道車先行之未注意疏失，以致肇事
      ，其上開駕駛行為具有過失甚明。被告辯稱並無右轉車未
      讓直行車之情形，被告已極盡注意之能事，應無過失云云
      等語，亦屬推卸之詞。
（四）被告雖又辯稱: 案外人當時車速過快，也有過失云云，惟
      查：依道路交通事故現場圖觀之，在被告所駕車輛之北側
      快車道上各留有16.3公尺、2.2 公尺之刮地痕，其他現場
      路面則無煞車痕跡，顯見案外人丁○○人在與被告所駕農
      用車撞擊前，並未煞車，而係與被告所駕車輛發生撞擊後
      ，始倒地滑行並留下刮地痕，惟案外人丁○○在撞擊前未
      煞車，有可能係因其車速過快，煞避不及，亦有可能係因
      被告駕車突然駛出，致其閃避不及而未煞車；況且案外人
      丁○○與所搭載之告訴人乙○○均始終供稱其當時車僅40
      公里，並未超速（見95年度他字第2007號卷第12頁交通事
      故談話紀錄表；本院卷96年7 月12日審判筆錄），此外又
      乏其他證據證明告訴人所搭載之機車當時有超速之情形，
      自難僅憑被告片面之供述，即認告訴人所搭載之機車當時
      超速行駛，是被告辯稱案外人丁○○當時車速過快，為此
      次車禍主要過失者云云，顯難採信。案外人丁○○之過失
      應僅在於騎乘機車未注意行經無號誌之交岔路口，應減速
      慢行之規定，然此僅代表其對本件交通事故之發生與有過
      失，亦無解於被告上開過失之責任。
（五）按車輛行駛至無號誌之交岔路口，支線道車應暫停讓幹線
      道車先行，道路交通安全規則第102 條第1 項第2 款定有
      明文，被告甲○○駕車自應遵守上開規定。本件依卷附道
      路交通事故調查報告表各欄項目明細所載，當時情況天候
      晴，日間自然光線，村里柏油道路，路面乾燥、無缺陷、
      無障礙物，並無不能注意之情事，被告甲○○駕駛農用車
      行經肇事路口時，本應暫停讓幹線道車先行，惟依前開說
      明，被告行經肇事路口處時猶貿然右轉，顯見其並無注意
      到左方案外人丁○○之機車已經駛來而肇事，導致其所搭
      載之告訴人乙○○受重傷，被告甲○○駕車當時顯未遵守
      道路交通安全規則，臺灣省高屏澎區車輛行車事故鑑定委
      員會高屏澎區第950989號鑑定意見書、台灣省車輛行車事
      故覆議鑑定委員會96年5 月1 日府覆議字第0966201115號
      函之鑑定意見亦同此認定。被告甲○○為農用車駕駛人，
      雖無駕駛執照，然自承平日以開耕農機幫人家耕田為業（
      見95年度他字第2007號卷第25頁95年11月27日偵訊筆錄）
      ，衡情應有足夠之經驗與能力，且知悉駕車應注意遵守交
      通號誌及交通規則，且依其狀況，又非不能注意，竟疏不
      注意為之，以致肇事，顯有過失。又其過失行為與告訴人
      乙○○人車倒地受有前開重傷害，有相當因果關係，事證
      明確，被告甲○○業務過失重傷害犯行堪以認定。
二、論罪科刑：
（一）被告甲○○以駕駛農用車幫人家耕田為業，為從事駕駛業
      務之人，因其業務過失行為，致告訴人乙○○受有前開傷
      害，按毀敗一肢以上之機能者，為重傷害，刑法第10條第
      4 項第4 款定有明文。告訴人乙○○受傷後因進行右膝下
      截肢及植皮手術，其右肢機能亦因而毀敗，足認業已達於
      重傷害之程度。是核被告所為，係犯刑法第284 條第2 項
      後段之業務過失重傷害罪。
（二）被告行為後，刑法業於94年2 月2 日修正公布部分條文，
      並於95年7 月1 日施行。依修正後刑法第2 條第1 項規定
      「行為後法律有變更者，適用行為時之法律。但行為後之
      法律有利於行為人者，適用最有利於行為人之法律」，此
      條規定與刑法第1 條罪刑法定主義契合，係規範行為後法
      律變更所生新舊法律比較適用之準據，是刑法第2 條本身
      雖經修正，尚無比較新舊法之問題，應一律適用裁判時之
      現行刑法第2 條，以決定適用之刑罰法律，先予敘明。修
      正後刑法第2 條第1 項規定，已將新舊法律適用之「從新
      從輕」原則，改採「從舊從輕」原則。惟按刑法第2 條第
      1 項所稱之法律，係指刑罰所依存的整體法律狀態，故所
      謂「法律有變更」者，除形式上有變更之外，應進一步指
      足以影響行為的可罰性與法律效果的法令因修正或廢止而
      有所變更之實質上變更者而言。惟經審查有「法律實質變
      更」後，須再就具體的犯罪事實涵射至法律的適用，如果
      在具體犯罪事實的適用上，其「法律適用結論」一致（亦
      即無有利或不利之情形），則無刑法第2 條第1 項比較新
      舊法適用之問題，而應逕依新法裁判（參酌最高法院95年
      度台上字第5589、5669、6159號判決暨最高法院95年9 月
      14日第5 次刑事庭臨時庭長會議決議謂：「按行為後刑法
      條文經修正，惟無有利、不利情形（刑法第15條、第28條
      、第30條之文字修正，第55條但書、第59條實務見解之明
      文化），應適用裁判時法。」）。茲就本案有關之新舊法
      比較部分，臚列如下：
    1.被告行為後，刑法第10條第4 項已於95年7 月1 日修正公
      布施行，就刑法所稱「重傷害」之定義有所變更，舊法係
      規定「稱重傷者，謂左列傷害：一、毀敗1 目或2 目之視
      能。二、毀敗1 耳或2 耳之聽能。三、毀敗語能、味能或
      嗅能。四、毀敗1 肢以上之機能。五、毀敗生殖之機能。
      六、其他於身體或健康，有重大不治或難治之傷害」，新
      法則規定「稱重傷者，謂下列傷害：一、毀敗或嚴重減損
      1 目或2 目之視能。二、毀敗或嚴重減損1 耳或2 耳之聽
      能。三、毀敗或嚴重減損語能、味能或嗅能。四、毀敗或
      嚴重減損1 肢以上之機能。五、毀敗或嚴重減損生殖之機
      能。六、其他於身體或健康，有重大不治或難治之傷害」
      ，本件告訴人乙○○所受之傷害不論依舊法或新法，均構
      成重傷害，即應逕依修正後刑法第10條第4 項論以重傷害
      。
    2.被告行為時，刑法第284 條第2 項後段業務過失重傷害罪
      之法定刑為「3 年以下有期徒刑、拘役或2 千元以下罰金
      」，且依斯時罰金罰鍰提高標準條例第1 條前段規定「依
      法律應處罰金、罰鍰者，就其原定數額得提高為2 倍至10
      倍」。而司法院業就刑法應處罰金部分規定提高為10倍，
      故刑法第284 條第2 項後段業務過失重傷害罪罰金刑部分
      經提高後為2 萬元以下，經折算為新臺幣後，最高可罰新
      臺幣6 萬元，最低則為新臺幣30元（銀元10元）。至被告
      行為後公布施行之刑法施行法第1 條之1 規定「中華民國
      94年1 月7 日刑法修正施行後，刑法分則編所定罰金之貨
      幣單位為新臺幣。94年1 月7 日刑法修正時，刑法分則編
      未修正之條文定有罰金者，自94年1 月7 日刑法修正施行
      後，就其所定數額提高為30倍。但72年6 月26日至94年1
      月7 日新增或修正之條文，就其所定數額提高為3 倍」；
      且刑法第33條第5 款亦修正為「主刑之種類：罰金，新臺
      幣一千元以上，以百元計算之」。查刑法第284 條第1 項
      後段、第2 項後段之規定，均係72年6 月26日前所訂定，
      故依新法規定，罰金部分應提高為30倍，即刑法第284 條
      第1 項後段最高可罰新臺幣1 萬5 千元，最低應罰新台幣
      1 千元；刑法第284 條第2 項後段最高可罰新臺幣6 萬元
      ，最低應罰新臺幣1 千元。經比較新、舊法之結果，均以
      被告行為時之舊法對渠較為有利。
    3.被告行為後，刑法第62條業已修正為：「對於未發覺之罪
      自首而受裁判者，得減輕其刑。但有特別規定者，依其規
      定。」，比較修正前刑法第62條：「對於未發覺之罪自首
      而受裁判者，減輕其刑。但有特別規定者，依其規定。」
      規定，自以修正前刑法第62條之規定，較有利於被告。
    4.參酌最高法院95年5 月23日刑事庭第8 次會議決議，比較
      新舊法時應就罪刑有關之共犯、未遂犯、想像競合犯、牽
      連犯、連續犯、結合犯，以及累犯加重、自首減輕暨其他
      法定加減原因（如身份加減）與加減比例等一切情形，本
      於統一性及整體性原則，綜其全部罪刑之結果而為比較。
      本件綜合比較結果，同上所述均依修正前刑法對被告較為
      有利，是應一體適用修正前刑法即行為時刑法。
（三）被告甲○○並無駕駛執照而駕駛農用機行駛於道路上，業
      經被告所自承，並有道路交通事故調查報告表1 紙附卷可
      證，因而駕車致人受傷，依法應負刑事責任，應依道路交
      通管理處罰條例第86條第1 項規定，加重其刑。被告甲○○於肇事後偵查機關未發覺前，既已主動向在場處理之員
      警坦承肇事接受裁判一情，此業經證人即到場處理之警員
      丙○○於審理時所證相符（見本院卷96年7 月12日審理筆
      錄），被告甲○○對於未發覺之罪自首而接受裁判，應依
      修正前刑法第62條前段規定減輕其刑。審酌被告甲○○為
      農用車之司機，車身碩大，本應更加謹慎注意遵守交通規
      則，以維參與道路交通者之安全，避免碰撞他人，詎其於
      道路行駛時，疏未注意，以致過失肇事致被害人乙○○受
      重傷，過失肇事情節及造成被害人乙○○之傷害非輕，犯
      後飾詞否認犯行，迄今亦未能與被害人達成和解並給予適
      當之賠償，顯屬不該；惟念其前未有犯罪前科紀錄，有臺
      灣高等法院被告前案紀錄表在卷可稽，素行尚佳，且案外
      人丁○○亦與有過失等一切情狀，爰量處有期徒刑10月。
      被告犯罪時間在96年4 月24日以前，所犯符合中華民國九
      十六年罪犯減刑條例第2 條第1 項第3 款所定之減刑條件
      ，應依該規定減其刑期為二分之一，故減為有期徒刑5 月
      ，並諭知易科罰金之折算標準（按關於刑法第2 條須綜合
      比較有利不利被告者，係與「罪刑有關（如：共犯、未遂
      犯、想像競合犯、牽連犯、連續犯、結合犯等），或「刑
      罰加重減輕有關」（如：累犯加重、自首減輕等）二項，
      而有關「易刑及定應執行」，係屬執行事項，因與罪刑或
      刑罰加重減輕無涉，自無庸列入綜合比較之範圍。故本件
      被告行為時之刑法第41條第1 項前段規定：「犯最重本刑
      為五年以下有期徒刑以下之刑之罪，而受六個月以下有期
      徒刑或拘役之宣告，因身體、教育、職業、家庭之關係或
      其他正當事由，執行顯有困難者，得以一元以上三元以下
      折算一日，易科罰金。」又被告行為時之易科罰金折算標
      準，依修正前罰金罰鍰提高標準條例第2 條前段（現已刪
      除）規定，就其原定數額提高為100 倍折算1 日，則
      本件被告行為時之易科罰金折算標準，應以銀元300 元折
      算1日 ，經折算為新臺幣後，應以新臺幣90 0元折算為1
      日。惟95年7 月1 日修正公佈施行之刑法第41條第1 項前
      段則規定：「犯最重本刑為五年以下有期徒刑以下之刑之
      罪，而受六個月以下有期徒刑或拘役之宣告者，得以新臺
      幣一千元、二千元或三千元折算一日，易科罰金。」比較
      修正前後之易科罰金折算標準，以95年7 月1 日修正公佈
      施行前之規定，較有利於被告，是關於易科罰金折算標準
      部分，應獨立依刑法第2 條第1 項前段依修正前刑法第41
      條第1 項定其易科罰金之折算標準。）。
據上論斷，應依刑事訴訟法第299 條第1 項前段，道路交通管理
處罰條例第86條第1 項，中華民國九十六年罪犯減刑條例第2 條
第1 項第3 款、第7 條、第9 條，刑法第2 條第1 項前段、第28
4 條第2 項後段、第62條前段（修正前）、第41條第1 項前段（
修正前），罰金罰鍰提高標準條例第1 條前段、第2 條（修正前
），判決如主文。
本案經檢察官潘國威到庭執行職務。
中　　華　　民　　國　　96　　年　　7 　　月　　31　　日
                    交通法庭    審判長法  官  潘正屏
                                      法  官  黃聖涵
                                      法  官  羅培毓
以上正本證明與原本無異。
如不服本判決應於收受本判決送達後十日內向本院提出上訴書狀，
其未敘述上訴理由者，並得於提起上訴後十日內向本院補提理由
書狀（均須按他造當事人之人數附繕本）「切勿逕送上級法院」
中　　華　　民　　國　　96　　年　　7 　　月　　31　　日
                                      書記官  張儷薾
附錄本件判決論罪科刑法條：
刑法第284 條
（過失傷害罪）
因過失傷害人者，處6 月以下有期徒刑、拘役或5 百元以下罰金
，致重傷者，處1 年以下有期徒刑、拘役或5 百元以下罰金。
從事業務之人，因業務上之過失傷害人者，處1 年以下有期徒刑
、拘役或1 千元以下罰金，致重傷者，處3 年以下有期徒刑、拘
役或2 千元以下罰金。
